【裁判字號】    99,台上,2929
【裁判日期】    990513
【裁判案由】    違反水土保持法等罪
【裁判全文】
最高法院刑事判決            九十九年度台上字第二九二九號
上  訴  人  台灣高等法院台南分院檢察署檢察官
被      告  甲○○
            乙○○
            丙○○
            丁○○
            戊○○
            己○○
            庚○○
            辛○○
            壬○○
上列上訴人因被告等違反水土保持法等罪案件，不服台灣高等法
院台南分院中華民國九十八年十一月四日第二審判決（九十八年
度上訴字第六六四號，起訴案號：台灣嘉義地方法院檢察署九十
六年度偵字第二二八七、二六五七、三六五九、五二二七號），
提起上訴，本院判決如下：
    主  文
原判決關於甲○○、乙○○、丙○○、丁○○、戊○○、己○○
、辛○○、庚○○違反水土保持法部分均撤銷，發回台灣高等法
院台南分院。
其他上訴駁回。
    理  由
壹、撤銷部分：
本件原判決認定被告甲○○、乙○○、丙○○、丁○○、戊○○
、己○○、辛○○、庚○○等八人（下或稱甲○○等八人）均有
其事實欄二所載之違反水土保持法犯行，因而維持第一審論甲○
○、乙○○、丙○○、丁○○、戊○○、己○○、辛○○以共同
在公有山坡地內未經同意擅自從事堆積土石之使用，致生水土流
失未遂罪（其中乙○○為累犯），量處甲○○、己○○各處有期
徒刑十月，均各減為有期徒刑五月；乙○○、辛○○各有期徒刑
七月，均各減為有期徒刑三月又十五日；丙○○、丁○○、戊○
○各有期徒刑六月，均各減為有期徒刑三月，並均諭知易科罰金
之折算標準及相關從刑之判決；暨維持第一審論庚○○以共同在
公有山坡地內未經同意擅自從事堆積土石之使用，致生水土流失
未遂罪，量處有期徒刑六月，減為有期徒刑三月；及在公有山坡
地內未經同意擅自從事採取土石之使用，致生水土流失未遂罪，
量處有期徒刑七月，減為有期徒刑三月又十五日，並定其應執行
之刑為有期徒刑六月，及諭知易科罰金之折算標準暨相關從刑之
判決，而駁回檢察官及甲○○等八人在第二審之上訴；固非無見
（原判決關於維持第一審諭知甲○○等八人竊盜無罪部分已判決
確定）。
惟查：(一)、除有特別規定外，已受請求之事項未予判決，或未受
請求之事項予以判決者，其判決為當然違背法令，刑事訴訟法第
三百七十九條第十二款定有明文。本件檢察官起訴書記載：甲○
○等八人自民國九十四年五月間起，竊佔嘉義縣梅山鄉○○○段
第九七六、九七七地號公有山坡地，以經營盤谷實業有限公司（
下稱「盤谷砂石場」或「盤谷公司」），並假借從事該砂石場向
經濟部水利署第四河川局（下稱第四河川局）承包「清水溪全仔
社橋下游段疏濬工程併辦土石標售工程」（下稱系爭疏濬工程）
之名義，自九十五年一月間起，先後竊佔同上段第九六六、九六
七地號公有山坡地如原判決附圖一代號「Ｃ１」、「Ｄ１」、「
Ｒ」、「Ｓ」、「Ｃ２」、「Ｄ２」、「Ｅ」、「Ｆ」、「Ｐ」
所示位置，及同上段第一○二五地號公有山坡地如原判決附圖二
代號「Ｏ１」、「Ｏ２」所示位置，分別設置土（砂）石堆置場
共二處（下分稱甲、乙土石堆置場），以堆置從事系爭疏濬工程
所取得之土石，計在甲土石堆置場堆置土石合計約十五萬一千七
百三十四餘立方米；另在乙土石堆置場堆置土石合計約一萬五千
餘立方米。渠等八人並將所採得土石陸續販賣予「興全」、「明
輝」、「旭豐」等多家運輸公司；單就九十五年六月、七月、十
月、十二月間，及九十六年一月、二月、三月間即出貨合計達二
十九萬八千七百四十餘立方米；嗣經檢察官於九十五年十一月十
五日前往「盤谷砂石場」查證屬實後，於九十六年三月十三日率
警查獲等情。依此記載，本件起訴意旨似認甲○○等八人犯罪時
間係自「九十四年五月間某日起，迄九十六年三月十三日」檢察
官率警查獲時止。原判決認定甲○○等八人犯罪時間係自「九十
四年五月間起至九十五年六月底止」，並就渠等被訴在上述時間
內之犯罪事實予以審判，但對於起訴意旨所指甲○○等八人超過
原判決認定犯罪時間部分之犯罪事實（即甲○○等八人被訴自九
十五年七月一日起至九十六年三月十三日止之犯罪行為）是否成
立犯罪，則未加以審判或說明，依上述說明，自有已受請求之事
項而未予判決之當然違背法令。(二)、事實審法院關於犯罪時間之
認定雖與事實不符，但若無礙於特定事實之同一性，且與犯罪構
成要件、刑罰加減免除或新舊法比較適用等項無涉而不影響於判
決結果者，上級審法院固無庸以此為單獨撤銷之原因；但若因調
查未臻明確，致所認定之犯罪時間與事實或卷內證據內容不符，
而有礙於特定事實之同一性，或影響於犯罪構成要件及刑罰加減
免除或新舊法之比較適用者，即難謂無證據上理由矛盾及調查未
盡之違法，而足以構成撤銷之原因。本件公訴意旨認甲○○等八
人共同犯罪時間係自「九十四年五月間起，至九十六年三月十三
日」止，若屬實情，則其等犯罪行為終止時間既在刑法九十五年
七月一日修正施行以後，即應一律適用新法，而無比較新舊刑法
適用之餘地。反之，若渠等犯罪行為終止時間係在刑法修正施行
以前，即有比較新舊刑法適用之問題。是甲○○等八人犯罪行為
起迄時間為何，攸關應否為新舊刑法之比較適用，自有詳加調查
認定之必要。原判決認定甲○○等八人共同犯罪時間係「自九十
四年五月間（某日）起，至九十五年六月底（某日）止」，係在
刑法九十五年七月一日修正施行以前；而水土保持法第三十二條
第四項、第一項之罪之法定本刑其中關於罰金刑最低額部分，依
修正後刑法第三十三條第五款規定為「新台幣一千元以上，以百
元計算之」，較修正前舊法第三十三條第五款所定罰金最低額「
（銀元）一元以上」（依法提高一百倍為銀元一百元即新台幣三
百元以上）為重。另修正前刑法第四十一條規定有期徒刑易科罰
金之折算標準為「（銀元）一元以上（銀元）三元以下折算一日
（依法提高一百倍結果，為銀元一百元即新台幣三百元以上，銀
元三百元即新台幣九百元以下折算一日）」；修正後規定之折算
標準為「新台幣一千元、二千元或三千元折算一日」，經比較新
舊法結果，認應適用較有利於被告等之舊法規定處斷（見原判決
第九頁倒數第二行至第十頁第二行，第十頁倒數第九行至倒數第
五行）。然己○○於偵查中供稱：「該工程（指系爭疏濬工程）
於九十四年四月十三日報開工，原定工期一百五十日至九十四年
九月九日完工，但因為施工期間有申報展延工期，所以直到九十
五年八月二十八日才完工」、「（問：社興橋旁盤谷砂石場何時
開始堆置？）全仔社那邊的料，運過去那邊堆置，大約是九十四
年四月開始，九十五年八月二十八日全仔社前完工就停止堆置，
現在出的料就是當時堆置的料」、「約於九十五年一月間，因為
原來的臨時堆置場不夠使用，所以盤谷公司又在案發現場的阿里
山溪的對面設立另一個堆置場，但因為溪水高漲，所以該堆置場
僅有堆置約一萬五千立方米的土石，目前該約一萬五千立方米的
土石仍然堆置在該處」、「該疏浚（濬）工程所採取的土石一直
到九十五年八月二十八日完工後才有外運販賣，因為盤谷公司的
砂石場機具在九十五年八月才安裝完成，因此才能開始販賣加工
過的土石級配」等語（見九十六年度偵字第二二八七號偵查卷(二)
第三十八至四十頁）。辛○○於偵查中供稱：「（問：砂石場的
砂石從何而來？）從第四河川局標售的全仔社橋疏浚（濬）來的
」、「問：（提示九十六年三月十三日現場照片）坑洞是誰挖的
，我們挖的」、「（問：為何在〈九十五年〉八月二十八日以後
仍然從事土方挖掘與堆置？）我有看到第四河川局合約才在這裡
工作」等語（見同上偵查卷(一)第三十九至四十頁）。證人蔡坤堂
於偵查中證稱：「（問：昨天〈指九十六年三月十三日本案被查
獲日期〉你在社興橋做何事？）開挖土機堆置砂石」、「（問：
誰僱用你？）盤谷公司己○○僱用我，一天（新台幣）二千元，
去年（指九十五年）十月到現在」等語（見同上偵查卷(二)第二十
二至二十三頁）。若己○○、辛○○、蔡坤堂上開證述可信，則
甲○○等八人擅自在前揭砂石堆置場違法從事堆積土石之使用時
間，似不僅止於九十五年六月底，而有延續至九十五年八月二十
八日，甚至更延後之情形。參以甲○○等人擅自設置上述土石堆
置場之目的，乃在堆置上開疏濬工程所取得之土石，而上開疏濬
工程既進行至九十五年八月二十八日始完工，則渠等於上開疏濬
工程進行期間（即自九十五年七月初起至九十五年八月二十八日
止）所取得之土石，是否均載運至上述二處土石堆置場堆置而從
事堆積土石之使用（即加工、分類及出售等），迄至九十六年三
月十三日被查獲時為止？即非無疑；此與甲○○等八人共同犯罪
行為終止日期之認定攸關，影響於新舊法之比較適用，自有詳加
調查釐清之必要。原審對卷存上述證據資料未詳加審酌，遽認甲
○○等八人犯罪行為終止時間為刑法修正施行前之「九十五年六
月底（某日）」，而據以比較新舊法適用，復未說明其憑以認定
甲○○等八人犯罪行為終止日期係在「九十五年六月底（某日）
」之依據，依上述說明，自有證據上理由矛盾及調查未盡之違誤
。(三)、原判決認定庚○○於九十五年三月間某日，受甲○○等七
人僱用，擅自將系爭疏濬工程所取得之土石運往前述甲、乙土石
堆置場堆置，而從事堆積土石之使用。嗣又另行起意，於九十六
年三月初某日，擅自僱工在如原判決附圖一編號「Ｑ」所示位置
接續挖取土石約九千七百零六立方公尺，而從事採取土石之使用
等情，而就庚○○分別論以在公有山坡地內未經同意擅自從事堆
積土石之使用，致生水土流失未遂罪，及在公有山坡地內未經同
意擅自從事採取土石之使用，致生水土流失未遂罪。惟庚○○與
甲○○等七人擅自僱工在甲、乙二處土石堆置場從事堆積土石使
用之時間延續至何時？與其自九十六年三月初某日起僱工在如原
判決附圖一編號「Ｑ」所示位置挖取土石之時間有無重疊？甲、
乙二處土石堆置場與原判決附圖一編號「Ｑ」所示位置之間距離
如何？若二者時間重疊，且距離接近，則其於密切接近之時地，
反覆為同一犯罪構成要件行為之實行，其主觀上究係基於單一犯
罪之意思持續為之，抑基於不同之犯意而為？以上疑點與庚○○
此二部分犯罪行為究應論以接續犯一罪，抑應予分論併罰攸關，
猶有進一步調查釐清之必要。原判決對此未詳加根究論敘明白，
亦未剖析說明其憑以認定庚○○就上述二次犯行係基於不同之犯
意，而非基於單一接續之犯意而為之依據及理由，遽行判決，亦
有調查未盡及理由欠備之可議。以上或為檢察官上訴意旨所指摘
，或為本院得依職權調查之事項，應認原判決關於甲○○等八人
違反水土保持法部分均有撤銷發回更審之原因。至原判決關於維
持第一審諭知甲○○等八人竊盜無罪部分之判決未據檢察官上訴
，且該部分係屬不得上訴於第三審法院之案件，均已確定，附此
敘明。
貳、駁回（即壬○○）部分：
按刑事訴訟法第三百七十七條規定：上訴於第三審法院，非以判
決違背法令為理由，不得為之；是提起第三審上訴，應以原判決
違背法令為理由，係屬法定要件。如果上訴理由書狀並非依據卷
內訴訟資料具體指摘原判決不適用何種法則或如何適用不當，或
所指摘原判決違法情事顯與法律規定得為第三審上訴理由之違法
情形不相適合時，均應認其上訴為違背法律上之程式，予以駁回
。本件原判決以不能證明被告壬○○有如公訴意旨所指犯行，因
而維持第一審諭知壬○○無罪之判決，駁回檢察官在第二審對於
壬○○之上訴。已詳敘其取捨證據及得心證之理由，對檢察官所
舉證據何以不能證明壬○○犯罪，亦詳加指駁及說明，俱有卷存
證據資料可資覆按。檢察官上訴意旨略以：壬○○自九十四年五
、六月間起受己○○僱用在盤谷公司擔任行政及文書工作，負責
處理該公司與主管機關公文往來等業務，並受領月薪新台幣六萬
餘元。盤谷公司標取系爭疏濬工程、設置砂石場、堆置砂石及加
工後出售砂石等相關業務之行政作業均由壬○○負責處理。其明
知盤谷公司未經主管機關核准即擅自將系爭疏濬工程所挖取之砂
石為堆積使用行為，卻仍為該公司處理相關行政公文及與主管機
關接洽等業務，顯見其與己○○等八人均具有共同犯意之聯絡，
並參與本件違法堆積砂石使用之行為分擔，自應與其他被告論以
共同正犯，原審遽為無罪之論斷，自有不當云云。惟證據之取捨
及事實之認定均為事實審法院之職權，倘其採證認事並未違背證
據法則，自不得任意指為違法而執為適法之第三審上訴理由。原
判決以公訴意旨雖指壬○○受盤谷公司僱用辦理該公司與主管機
關公文往來之行政業務，但並未具體指明其究參與何項符合犯罪
構成要件行為之實行，亦未提出積極證據證明壬○○事前有與甲
○○等八人共同謀議本件犯罪計畫而推由其他被告實行犯罪之情
形。而壬○○縱負責該公司相關行政暨與主管機關文書往來等業
務，但此與在公有山坡地內實際從事堆積土石使用之犯罪構成要
件行為尚屬有間，自難謂其已參與分擔本件犯罪構成要件之行為
。此外，復查無證據足以證明壬○○確有如公訴人所指在公有山
坡地內擅自從事堆積土石之使用等犯行，因而認不能證明其犯罪
，乃維持第一審諭知壬○○無罪之判決，已詳敘其理由。檢察官
上訴意旨，無非仍執其在事實審之同一主張，就壬○○與甲○○
等八人有無共同犯意之聯絡及行為分擔等單純事實，漫為爭執，
要非依據卷內資料具體指摘原判決不適用何種法則或如何適用不
當，顯與法律規定得為第三審上訴理由之違法情形不相適合。揆
之首揭說明，其此部分上訴為違背法律上之程式，應予駁回。至
原判決關於維持第一審就壬○○被訴竊盜諭知無罪部分之判決未
據檢察官上訴，且該部分係屬不得上訴於第三審法院之案件，業
已確定，附此敘明。
據上論結，應依刑事訴訟法第三百九十五條前段、第三百九十七
條、第四百零一條，判決如主文。
中    華    民    國  九十九  年    五    月   十三   日
                      最高法院刑事第八庭
                          審判長法官  洪  文  章
                                法官  王  居  財
                                法官  郭  毓  洲
                                法官  黃  梅  月
                                法官  邱  同  印
本件正本證明與原本無異
                                      書  記  官
中    華    民    國  九十九  年    五    月   十七   日
                                                      Ｅ

司法院資訊處製作；財團法人民間司法改革基金會備份。
